臺灣臺北地方法院刑事判決
110年度審訴字第1107號
公  訴  人  臺灣臺北地方檢察署檢察官
被      告  蔣家豪





上列被告因詐欺等案件，經檢察官提起公訴（110年度偵字第120
96號），嗣被告於本院訊問時就被訴事實為有罪之陳述，經本院
合議庭裁定由受命法官獨任進行簡式審判程序審理，判決如下：
    主      文
蔣家豪犯如附表「罪名及宣告刑」欄所示之罪，各處如附表「罪
名及宣告刑」欄所示之刑。應執行有期徒刑壹年貳月。
    事實及理由
一、本件犯罪事實及證據，除犯罪事實欄一第7至11行「於民國1
    10年10月間加入真實姓名、年籍均不詳之人所組織3人以上
    、以實施詐術為手段之牟利性及有結構性之組織，並基於參
    與犯罪組織、3人以上共犯詐欺取財及隱匿特定犯罪所得去向
    之洗錢等之犯意」應更正為「於民國109年10月間加入真實
    姓名年籍不詳綽號『胖迪』之人及『尤順欽』(於本案未據起訴)
    等人所組成3人以上之詐欺集團，並與上開詐欺集團成員共
    同意圖為自己不法之所有，基於3人以上共犯詐欺取財及隱匿
    特定犯罪所得去向之洗錢等犯意聯絡」；證據部分應補充「
    被告蔣家豪於本院訊問及審理時之自白（見本院卷第124頁
    、第180頁、第184頁）」外，其餘均引用檢察官起訴書之記
    載（如附件）。
二、論罪科刑
(一)核被告就附表編號1、2所為，均係犯刑法第339條之4第1項
    第2款之三人以上共同詐欺取財罪及違反洗錢防制法第14條
    第1項普通洗錢罪。至起訴書犯罪事實欄一㈡所犯法條漏載洗
    錢防制法第14條第1項普通洗錢罪，惟此部分之犯罪事實業
    經起訴，自應予補充。
(二)被告與上開詐欺集團成員間，就上開犯行有犯意聯絡及行為
    分擔，應論以共同正犯。
(三)又被告犯如附表各編號所示犯行，均係以一行為同時觸犯刑
    法第339條之4第1項第2款之三人以上共同詐欺取財罪及洗錢
    防制法第14條第1項之洗錢罪，屬想像競合犯，各應依刑法
    第55條前段之規定，從一重之刑法第339條之4第1項第2款三
    人以上共同詐欺取財罪處斷。
(四)被告犯如附表各編號所示犯行，分別係對不同被害人實施詐
    術而詐得財物，所侵害者係不同人之財產法益，犯意各別，
    行為互殊，應予分論併罰。
(五)被告前因①強盜案件，經臺灣板橋地方法院（現改制為臺灣
    新北地方法院）以101年度少訴字第2號判決判處有期徒刑2
    年6月，緩刑4年。嗣經本院以104年度撤緩字第42號裁定撤
    銷緩刑之宣告確定；②因傷害案件，經本院以103年度審簡字
    第1871號判決各判處有期徒刑3月、3月，應執行有期徒刑4
    月確定。上開二案接續執行，於民國106年1月20日縮短刑期
    假釋出監，嗣經撤銷假釋，入監執行殘刑1年7月17日，復於
    109年3月29日縮短刑期執行完畢等情，有臺灣高等法院被告
    前案紀錄表在卷可佐，被告受有期徒刑執行完畢5年內，故
    意再犯本件有期徒刑以上之罪，已符合刑法第47條第1項之
    累犯要件，惟審酌被告前案係犯強盜、傷害案件，與本案罪
    名、罪質尚非相同，難認其對刑罰反應力薄弱或具有特別之
    惡性而有加重刑度之必要，並參酌司法院大法官會議釋字第
    775號解釋意旨，爰不依刑法第47條第1項規定加重其刑。
(六)再按犯洗錢防制法第14條之罪，在偵查或審判中自白者，減
    輕其刑，洗錢防制法第16條第2項分別定有明文。復按想像
    競合犯係一行為觸犯數罪名，行為人犯罪行為侵害數法益皆
    成立犯罪，僅因法律規定從一重處斷科刑，而成為科刑一罪
    而已，自應對行為人所犯各罪均予適度評價，始能對法益之
    侵害為正當之維護。因此法院於決定想像競合犯之處斷刑時
    ，雖以其中最重罪名之法定刑作為裁量之準據，惟具體形成
    宣告刑時，亦應將輕罪之刑罰合併評價。基此，除非輕罪中
    最輕本刑有較重於重罪之最輕本刑，而應適用刑法第55條但
    書規定重罪科刑之封鎖作用，須以輕罪之最輕本刑形成處斷
    刑之情形以外，則輕罪之減輕其刑事由若未形成處斷刑之外
    部性界限，自得將之移入刑法第57條或第59條之科刑審酌事
    項內，列為是否酌量從輕量刑之考量因子。是法院倘依刑法
    第57條規定裁量宣告刑輕重時，一併具體審酌輕罪部分之量
    刑事由，應認其評價即已完足，尚無過度評價或評價不足之
    偏失（最高法院109年度台上字第3936號判決意旨參照）。
    查被告於本院訊問、審理時就加入本案詐騙集團擔任領取包
    裹之取簿手乙節坦承不諱，堪認被告於審判中對所犯一般洗
    錢罪均坦承犯行，本應依洗錢防制法第16條第2項之規定減
    輕其刑，雖因想像競合犯之關係而從一重之三人以上共同詐
    欺取財罪處斷，上開輕罪之減輕其刑事由未形成處斷刑之外
    部性界限，然依前揭說明，仍應於依刑法第57條之規定量刑
    時，仍應併予衡酌此部分減刑事由。
(七)爰以行為人之責任為基礎，審酌被告正值青年而有勞動能力
    ，未能深思熟慮而加入詐欺集團，負責領取詐騙帳戶之包裹
    並繳回詐欺集團，造成偵查犯罪機關追查贓款及其他詐欺成
    員之困難，使欺罔斂財之歪風更加氾濫，破壞社會交易秩序
    及人際間信賴關係，本應予以重懲，惟念其犯後坦承犯行，
    態度尚可，且合於洗錢防制法第16條第2項所定減輕其刑事
    由，復考量被告迄未與告訴人等達成和解，兼衡被告犯罪之
    動機、目的、手段、素行、所擔任之犯罪角色、參與程度及
    所生損害，暨其自述國中肄業之智識程度、現職收入、需扶
    養母親及未婚妻之家庭經濟狀況（見本院卷第186頁）等一
    切情狀，分別量處如主文所示之刑，另考量被告2次犯行均
    為參與同一詐欺集團期間所為，犯罪時間接近，行為態樣類
    似等節，合併定其應執行之刑。
三、按共同犯罪行為人之組織分工及不法所得，未必相同，彼此
    間犯罪所得之分配懸殊，其分配較少甚或未受分配之人，如
    仍應就全部犯罪所得負連帶沒收之責，超過其個人所得之剝
    奪，無異代替其他犯罪參與者承擔刑罰，顯失公平，因共犯
    連帶沒收與罪刑相當原則相齟齬，故共同犯罪，所得之物之
    沒收，應就各人分得之數為之，亦即沒收或追徵應就各人所
    實際分得者為之（最高法院104年第13次及第14次刑庭會議
    決議(一)意旨參照）。查被告於本院訊問時供稱：我領包裹
    並未拿到任何報酬等語（見本院卷第180頁），且卷內查無
    積極證據足認被告有因本案犯行獲得任何利益或報酬，自無
    庸宣告沒收犯罪所得或追徵價額。
四、不另為不受理之諭知
(一)公訴意旨認被告上開所為另涉犯組織犯罪防制條例第3條第1
    項後段之參與犯罪組織罪嫌，惟按加重詐欺罪，係侵害個人
    財產法益之犯罪，其罪數之計算，核與參與犯罪組織罪之侵
    害社會法益有所不同，審酌現今詐欺集團之成員皆係為欺罔
    他人，騙取財物，方參與以詐術為目的之犯罪組織。倘若行
    為人於參與詐欺犯罪組織之行為繼續中，先後多次為加重詐
    欺之行為，因參與犯罪組織罪為繼續犯，犯罪一直繼續進行
    ，直至犯罪組織解散，或其脫離犯罪組織時，其犯行始行終
    結。故該參與犯罪組織與其後之多次加重詐欺之行為皆有所
    重合，然因行為人僅為一參與犯罪組織行為，侵害一社會法
    益，屬單純一罪，應僅就「該案中」與參與犯罪組織罪時間
    較為密切之首次加重詐欺犯行論以參與犯罪組織罪及加重詐
    欺罪之想像競合犯，而其他之加重詐欺犯行，祗需單獨論罪
    科刑即可，無需再另論以參與犯罪組織罪，以避免重複評價
    。是如行為人於參與同一詐欺集團之多次加重詐欺行為，因
    部分犯行發覺在後或偵查階段之先後不同，肇致起訴後分由
    不同之法官審理，為裨益法院審理範圍明確、便於事實認定
    ，即應以數案中「最先繫屬於法院之案件」為準，以「該案
    件」中之「首次」加重詐欺犯行與參與犯罪組織罪論以想像
    競合。縱該首次犯行非屬事實上之首次，亦因參與犯罪組織
    之繼續行為，已為該案中之首次犯行所包攝，該參與犯罪組
    織行為之評價已獲滿足，自不再重複於他次詐欺犯行中再次
    論罪，俾免於過度評價及悖於一事不再理原則。至於「另案
    」起訴之他次加重詐欺犯行，縱屬事實上之首次犯行，仍需
    單獨論以加重詐欺罪，以彰顯刑法對不同被害人財產保護之
    完整性，避免評價不足（最高法院109年度台上字第3945號
    判決意旨參照）。
(二)查被告因參加同一犯罪組織而涉犯參與犯罪組織罪部分，業
    經臺灣臺北地方檢察署檢察官以110年度偵字1507號提起公
    訴，並以110年度審訴字第398號於110年3月24日繫屬於本院
    並經判決在案，然尚未確定等情，有臺灣高等法院被告前案
    紀錄表及判決書在卷可按，而本案於110年7月29日始繫屬於
    本院，亦有收文章戳在卷可憑(見本院卷第5頁)，本案顯非
    最先繫屬於法院之案件，揆諸前開說明，原應就被告本案被
    訴參與犯罪組織之犯行部分諭知不受理，惟公訴意旨既認此
    部分罪嫌與前開經本院論罪科刑部分有裁判上一罪關係，爰
    不另為不受理之諭知，併此敘明。　
據上論斷，應依刑事訴訟法第284條之1、第273條之1第1項、第2
99條第1項前段、第310條之2、第454條第2項，洗錢防制法第14
條第1項，刑法第11條、第28條、第339條之4第1項第2款、第55
條、第51條第5款，刑法施行法第1條之1第1項，判決如主文。
本案經檢察官游明慧提起公訴，檢察官張友寧到庭執行職務。
中　　華　　民　　國　　110 　年　　12　　月　　 6　　日
　　　　　　　　　刑事第二十一庭  法　官　王筱寧
上正本證明與原本無異。 
如不服本判決應於收受送達後20日內向本院提出上訴書狀，並應
敘述具體理由；其未敘述上訴理由者，應於上訴期間屆滿後20日
內向本院補提理由書（均須按他造當事人之人數附繕本）「切勿
逕送上級法院」。告訴人或被害人如對於本判決不服者，應具備
理由請求檢察官上訴，其上訴期間之計算係以檢察官收受判決正
本之日期為準。 因疫情而遲誤不變期間，得向法院聲請回復原
狀。
                                  書記官  林思辰
中　　華　　民　　國　　110 　年　　12　　月　　6 　　日
附錄本案論罪科刑法條
中華民國刑法第339條之4
（加重詐欺取財罪）
犯第339條詐欺罪而有下列情形之一者，處1年以上7年以下有期
徒刑，得併科1百萬元以下罰金：
一、冒用政府機關或公務員名義犯之。
二、三人以上共同犯之。
三、以廣播電視、電子通訊、網際網路或其他媒體等傳播工具，
    對公眾散布而犯之。
前項之未遂犯罰之。
洗錢防制法第2條
本法所稱洗錢，指下列行為：
一、意圖掩飾或隱匿特定犯罪所得來源，或使他人逃避刑事追訴
    ，而移轉或變更特定犯罪所得。
二、掩飾或隱匿特定犯罪所得之本質、來源、去向、所在、所有
    權、處分權或其他權益者。
三、收受、持有或使用他人之特定犯罪所得。
洗錢防制法第14條
有第二條各款所列洗錢行為者，處7年以下有期徒刑，併科新臺
幣5百萬元以下罰金。
前項之未遂犯罰之。
前二項情形，不得科以超過其特定犯罪所定最重本刑之刑。

附表
編號 犯罪事實 罪名及宣告刑 1 如起訴書犯罪事實一、㈠ 蔣家豪犯三人以上共同詐欺取財罪，處有期徒刑壹年。 2 如起訴書犯罪事實一、㈡ 蔣家豪犯三人以上共同詐欺取財罪，處有期徒刑壹年壹月。 

附件
臺灣臺北地方檢察署檢察官起訴書
                                    110年度偵字第12096號
　　被　　　告　蔣家豪　男　25歲（民國00年0月00日生）
　　　　　　　　　　　　住新北市○○區○○街00巷00弄0號2                          樓
                        居臺北市○○區○○路000巷00號7樓
                        (現另案在法務部○○○○○○○執                         行中)
                        國民身分證統一編號：Z000000000號
上列被告因詐欺等案件，業經偵查終結，認應提起公訴，茲將犯
罪事實及證據並所犯法條分敘如下：
　　　　犯罪事實
一、蔣家豪應可知悉依一般社會生活之通常經驗，任何人均可自
    行至超商或物流貨運站領取包裹，若有收受包裹之必要，均
    可要求對方直接將包裹以店對店寄送至自己方便收取之超商
    或物流貨運站，或直接請物流公司宅配至住居所，並可預見
    非有正當理由，依他人指示至超商領取包裹後輾轉交由他人
    ，該他人將可能藉以遂行詐欺取財犯行，並逃避檢警人員之
    追緝，而其發生並不違背自己本意之不確定故意，於民國11
    0年10月間加入真實姓名、年籍均不詳之人所組織3人以上、
    以實施詐術為手段之牟利性及有結構性之組織，並基於參與
    犯罪組織、3人以上共犯詐欺取財及隱匿特定犯罪所得去向之
    洗錢等之犯意，依上游成員之指揮，從事前往指定地點領取
    裝有人頭帳戶存摺、提款卡等帳戶工具之包裹後，再依指示
    交付與前來收取之其他集團成員，以便集團持該人頭帳戶資
    料為不法行為。而其所屬上揭詐騙集團成員即為下列行為：
  ㈠先於109年10月11日前之某時許，在臉書上張貼家庭代工徵人
    之不實資訊，適有楊小芃瀏覽上揭訊息後即與之聯繫後，因
    急需應徵工作，遂誤信提供帳戶即可申請成功應徵，陷於錯
    誤後，便依詐騙集團成員指示，以店到店方式，將不知情之
    伊男友陳韋壬個人所申辦中華郵政股份有限公司(下稱郵局)
    帳號00000000000000***號帳戶（帳號詳卷，下稱系爭帳戶
    ）之提款卡資料（交貨代號：Z00000000000），於109年10
    月11日19時09分許，前往統一超商寄至詐騙集團成員指示之
    處所。嗣蔣家豪便於109年10月13日7時24分許依集團成員之
    指示，前往臺北市○○區○○路00號之統一超商松民門市，向不
    知情之店員收取上揭包裹，再轉交予其他集團成員持以前往
    提領詐騙款項。 
  ㈡又於109年10月13日18時27分許，冒用網路賣家及郵局人員之
    名義，向盧苡瑄佯稱：因疏失致誤設為重複下訂，需依指示
    操作以解除設定云云，致盧苡瑄誤信為真，陷於錯誤後，遂
    於同日19時14分許，前往匯款3萬9,987元至系爭帳戶。
    嗣詐騙集團成員即指示負責提領款項之車手持系爭帳戶之提款
    卡至自動櫃員機將上揭盧苡瑄匯入之詐騙款項予以提領，再
    上繳與所屬詐騙集團成員。而楊小芃寄出前開帳戶資料後，
    並未如期接獲代工之工作，且盧苡瑄遭騙後所轉出上揭款項
    ，則旋遭蔣家豪所屬詐騙集團之車手成員所提領一空。嗣經警
    調閱監視器畫面後，始循線查悉上情。
二、案經陳韋壬等人訴請臺北市政府警察局松山分局報告偵辦。
　　　　證據並所犯法條
一、訊據被告蔣家豪於警詢及本署偵查中固均坦承於上揭犯罪事
    實㈠之時、地有前往領取包裹後交付予他人，惟否認涉有上
    開犯行，辯稱：伊只是幫朋友尤順欽(所涉詐欺部分，另行
    為不起訴處分)領包裹，之後伊拿給他，伊沒報酬云云，然
    上揭犯罪事實，業據證人即告訴人陳韋壬等人等於警詢時證
    述明確在卷，且有告訴人盧苡瑄提供之通聯往來紀錄及匯款
    交易明細之手機翻拍照片、統一超商交貨便貨態查詢系統紀
    錄等在卷可稽，是被告犯嫌應堪認定。
二、按共同正犯之成立，祇須具有犯意之聯絡，行為之分擔，既
    不問犯罪動機起於何人，亦不必每一階段犯行，均經參與（
    最高法院34年上字第862號判例意旨參照）；又共同正犯之
    意思聯絡，原不以數人間直接發生者為限，即有間接之聯絡
    者，亦包括在內（最高法院77年台上字第2135號判例意旨參
    照）；且其表示之方法，不以明示通謀為必要，即相互間有
    默示之合致，亦無不可；再共同實施犯罪行為之人，在合同
    意思範圍以內，各自分擔犯罪行為之一部，相互利用他人之
    行為，以達其犯罪之目的者，即應對於全部所發生之結果，
    共同負責；故共同正犯間非僅就其自己實施之行為負其責任
    ，並在犯意聯絡之範圍內，對於其他共同正犯所實施之行為
    ，亦應共同負責（最高法院32年上字第1905號判例意旨參照
    ）。本件就被告所涉參與詐騙集團涉犯詐欺等犯行部分，其
    中被告負責前往收取內有人頭帳戶提款卡、存摺等資料之包
    裹，而集團之其他成員則另負責張貼詐騙訊息、電聯被害人
    以詐取帳戶及前往提領詐騙款項等；是縱其等未全程參與、
    分擔，然詐欺集團成員本有各自之分工，或係負責撥打電話
    從事詐騙，或係負責招攬車手、收取帳戶之人，則被告及各
    成員就詐欺集團所實行之犯罪行為，均應共同負責。次按洗
    錢防制法洗錢罪之成立，僅須行為人在客觀上有掩飾或隱匿自
    己或他人因特定犯罪所得財產之本質、來源、去向、所在、
    所有權、處分權或其他權益，或移轉、變更特定犯罪所得之具
    體作為，主觀上具有掩飾或隱匿其財產或利益來源與犯罪之關聯
    性，使其來源形式上合法化，以逃避國家追訴、處罰之犯罪
    意思，足克相當。本件被告除亦有前往提領款項外，亦有依
    詐騙集團成員指示將其他成員收取之人頭帳戶提款卡用於提
    領後丟棄，使上開金錢流向難以追查，隱匿上開犯罪所得之本質
    及去向，並使其來源形式上合法化，亦核與洗錢防制法第2條
    第1款、第2款所定之要件相符。再按行為人以一參與詐欺犯
    罪組織，並分工加重詐欺行為，同時觸犯參與犯罪組織罪及
    加重詐欺取財罪，雖其參與犯罪組織之時、地與加重詐欺取
    財之時、地，在自然意義上非完全一致，然二者仍有部分合
    致，且犯罪目的單一，依一般社會通念，認應評價為一罪方
    符合刑罰公平原則，應屬想像競合犯，如予數罪併罰，反有
    過度評價之疑，實與人民法律感情不相契合。又加重詐欺罪
    係侵害個人財產法益之犯罪，其罪數計算，以被害人數、被
    害次數之多寡，決定其犯罪之罪數；核與參與犯罪組織罪之
    侵害社會法益，因應以行為人所侵害之社會全體利益為準據
    ，認定係成立一個犯罪行為，有所不同。是以倘若行為人於
    參與犯罪組織之繼續中，先後加重詐欺數人財物，因行為人
    僅為一參與組織行為，侵害一社會法益，應僅就首次犯行論
    以參與犯罪組織罪及加重詐欺罪之想像競合犯，而其後之犯
    行，乃為其參與組織之繼續行為，為避免重複評價，當無從
    將一參與犯罪組織行為割裂再另論一參與犯罪組織罪，而與
    其後所犯加重詐欺罪從一重論處之餘地（最高法院107年度
    台上字第1066號判決要旨參照）。執此，核被告就犯罪事實
    ㈠所為，係涉犯組織犯罪防制條例第3條第1項後段之參與犯
    罪組織、刑法第339條之4第1項第2款之3人以上共犯加重詐
    欺取財及違反洗錢防制法第2條第2款、同法第3條第2款、同
    法第14條第1項之洗錢等罪嫌；就犯罪事實㈡所為，則係犯刑
    法第339條之4第1項第2款之3人以上共犯加重詐欺取財罪嫌
    。又被告就犯罪事實㈠及㈡所為，係以一行為，各觸犯上開數
    罪名，為想像競合犯，請依刑法第55條之規定，各從重論以
    刑法第339條之4第1項第2款罪嫌。而其與所屬前開詐欺集團
    成員等人間，具有犯意聯絡及行為分擔，請論以共同正犯。又
    被告所犯2次加重詐欺之犯行，行為互殊，犯意有別，請分
    論併罰。
三、依刑事訴訟法第251條第1項提起公訴。
　　此　致
臺灣臺北地方法院
中　　華　　民　　國　　110　　年 　 6　  月　 11 　 日
                               檢  察  官    游 明 慧
本件正本證明與原本無異
中　　華　　民　　國　　110　　年　  7　  月　  1    日
　　　　　　　　　             書  記  官    江 正 華
附錄本案所犯法條全文：  
中華民國刑法第339條之4
犯第 339 條詐欺罪而有下列情形之一者，處 1 年以上 7 年以
下有期徒刑，得併科 1 百萬元以下罰金：
一、冒用政府機關或公務員名義犯之。
二、三人以上共同犯之。
三、以廣播電視、電子通訊、網際網路或其他媒體等傳播工具，
    對公眾散布而犯之。
前項之未遂犯罰之。
組織犯罪防制條例第3條
發起、主持、操縱或指揮犯罪組織者，處 3 年以上 10 年以下
有期徒刑，得併科新臺幣 1 億元以下罰金；參與者，處 6 月以
上 5 年以下有期徒刑，得併科新臺幣 1 千萬元以下罰金。但參
與情節輕微者，得減輕或免除其刑。
具公務員或經選舉產生之公職人員之身分，犯前項之罪者，加重
其刑至二分之一。
犯第 1 項之罪者，應於刑之執行前，令入勞動場所，強制工作
，其期間為 3 年。
前項之強制工作，準用刑法第 90 條第 2 項但書、第 3 項及第
98 條第 2 項、第 3 項規定。
以言語、舉動、文字或其他方法，明示或暗示其為犯罪組織之成
員，或與犯罪組織或其成員有關聯，而要求他人為下列行為之一
者，處 3 年以下有期徒刑，得併科新臺幣 3 百萬元以下罰金：
一、出售財產、商業組織之出資或股份或放棄經營權。
二、配合辦理都市更新重建之處理程序。
三、購買商品或支付勞務報酬。
四、履行債務或接受債務協商之內容。
前項犯罪組織，不以現存者為必要。
以第 5 項之行為，使人行無義務之事或妨害其行使權利者，亦
同。
第 5 項、第 7 項之未遂犯罰之。
洗錢防制法第14條
有第二條各款所列洗錢行為者，處 7 年以下有期徒刑，併科新
臺幣 5 百萬元以下罰金。
前項之未遂犯罰之。